臺灣彰化地方法院民事判決　九十三年度訴字第二二八號
　　原　　　告　　甲○○
　　訴訟代理人　　趙惠如律師
　　複　代理人　　陳忠儀律師
　　　　　　　　　丙○○
　　被　　　告　　乙○○
右當事人間請求拆屋還地事件，本院於民國九十三年七月三十日言詞辯論終結，判決
如左：
    主      文
被告應將坐落彰化縣彰化市○○段第一一二０地號土地上如附圖所示編號(1)部分面積
０‧００三四公頃之磚造二層房屋拆除，並將上開土地返還原告。
被告應給付原告新臺幣參拾柒萬零玖佰貳拾元，及自民國九十三年四月二日起至清償
日止，按週年利率百分之五計算之利息；另應自民國九十三年四月二日起至返還上開
土地之日止，按月給付原告新臺幣陸仟壹佰捌拾貳元。
原告其餘之訴駁回。
本判決第一項之履行期間為陸個月。
訴訟費用由被告負擔三十一分之三十，餘由原告負擔。
本判決原告勝訴部分於原告以新臺幣壹佰伍拾壹萬元為被告供擔保後，得假執行。
原告其餘假執行之聲請駁回。
    事實及理由
一、原告主張：緣坐落彰化縣彰化市○○段第一一二０地號、地目建、面積０‧０一
    ０二公頃土地為原告所有，惟其中如附圖所示編號(1)部分面積０‧００三四公頃
    土地遭被告所有磚造二層房屋無權占用，原告屢促其拆除，被告均置之不理，爰
    本於民法第七百六十七條規定，請求被告拆除占用系爭土地之建物，並將系爭土
    地交還原告。又系爭土地為建地，被告無權占用作為營業使用，經濟價值非低，
    且致原告無法有效利用，原告自得依民法第一百八十四條第一項前段、第一百七
    十九條規定，請求被告賠償起訴前五年相當於租金之損害新臺幣（下同）五十二
    萬九千八百五十六元（按系爭土地申報地價年息百分之十計算，即３４ｘ３１１
    ６８ｘ０‧１ｘ５＝５２９８５６），並至返還系爭土地之日止，按月給付原告
    八千八百三十一元之損害金（３４ｘ３１１６８ｘ０‧１÷１２＝８８３１）。
    爰聲明求為判命(一)如主文第一項所示；(二)被告應給付原告五十二萬九千八百五十
    六元及自起訴狀繕本送達被告翌日起至清償日止，按週年利率百分之五計算之利
    息，並至返還系爭土地之日止，按月給付原告八千八百三十一元，併請准供擔保
    宣告假執行之判決等語。
二、被告則以：該門牌彰化縣彰化市○○路一一六號（整編前為同路三七五巷三十號
    ）磚造二層建物坐落於被告所有同段第一一六六地號土地上，是被告在二十二年
    前所建，沒有占用原告系爭土地，嗣因道路徵收而於民國七十三、四年間拆除重
    建，因彰化市公所說可以原地改建，毋庸申請建照，所以被告沒有申請鑑界測量
    ，也沒有辦理保存登記。被告所有同段第一一六六地號土地與系爭土地間，隔有
    同段第一０七三地號土地即民生路三七五巷既成巷道，兩造界址甚為明確，且有
    暗溝存在，因此被告不可能將房屋建在原告系爭土地上。又原告明知被告房屋拆
    除重建而不異議，依民法第七百九十六條規定，原告即不得請求被告移去或變更
    該建物，再者，道路徵收為原告明知之事實，故原告請求相當於租金之損害亦無
    理由。目前該建物一樓前半段作為賣肉圓、米糕等營業用，後半段及二樓是住家
    等語置辯，並聲明求為判決駁回原告之訴。
三、兩造不爭執之事實：
  (一)坐落彰化縣彰化市○○段第一一二０地號、地目建、面積０‧０一０二公頃土地
    為原告所有，九十三年一月間之申報地價為三萬一千一百六十八元。
  (二)被告所有坐落於同段第一一六六地號土地上，門牌彰化縣彰化市○○路一一六號
    磚造二層建物於整編前為同路三七五巷三十號，前因道路徵收拆除重建時，並未
    申請鑑界測量，亦未辦理保存登記；而該建物一樓前半段作為賣肉圓、米糕等營
    業用，後半段及二樓是住家。
四、得心證之理由：
  (一)茲本件首應審究者，厥為被告占有系爭土地，是否具有合法之占有權源？
    1.按所有權人對於無權占有或侵奪其所有物者，得請求返還之，對於妨害其所有
      權者，得請求除去之，民法第七百六十七條定有明文。又所有權人對占用人主
      張物上請求權，僅須證明其為所有權人及被占用之事實為已足，倘占用人抗辯
      其占有有正當權源，依民事訴訟舉證責任分配法則，應就此事實負舉證之責。
    2.被告雖以前揭情詞置辯，惟為原告所否認。查：
      (1)土地使用有無越界之情形，並無從由當事人憑藉情況推斷，而應以地政機關
        之鑑測結果為據。被告確實越界占用原告如附圖所示編號(1)部分面積０‧０
        ０三四公頃土地，業經本院會同彰化地政事務所派員勘測屬實，並製有勘驗
        筆錄及土地複丈成果圖可佐，而被告所有磚造二層建物前因道路徵收拆除重
        建之時，並未申請鑑界測量一節，業據被告自承在卷明確，則被告所重建之
        建物，既位於原告所有系爭土地內，其空言否認越界占用系爭土地乙節，自
        嫌無據，不足為採。況土地之界址，應以地籍圖為準，縱被告多年來均有使
        用如附圖所示編號(1)部分土地之事實，惟此乃因早年兩造就地界分線不甚精
        確所肇致，尚不得憑此遽認被告未越界占有使用原告系爭土地。另被告辯稱
        原告明知被告房屋拆除重建而不異議，依民法第七百九十六條規定，原告不
        得再請求拆除房屋云云，亦為原告所否認。而依被告一再抗辯未逾界址乙節
        ，顯然原告亦不知被告有越界建築之情事，且越界建築必鄰地所有人明知有
        該越界建築事實而不加以反對者，始喪失請求房屋建築者移去或變更其建築
        物之權利，本件被告亦未就原告知其越界而不即提出異議之事實舉證證明，
        其該項抗辯，亦無足採。
      (2)綜上，本院囑託地政機關勘測結果，被告既有占用原告系爭如附圖編號(1)部
        分土地之事實，復未能舉證證明有何占用之正當權源，自屬無權占有。則原
        告基於土地所有人地位，行使民法第七百六十七條權利，訴請被告拆屋並交
        還系爭土地，為有理由，應予准許。
  (二)再就原告請求相當於租金之不當得利部分，是否有據，說明如次：
    1.按無法律上之原因而受利益，致他人受損害者，應返還其利益，民法第一百七
      十九條前段定有明文。而無權占有他人土地，可能獲得相當於租金之利益，此
      為社會通常之觀念（最高法院六十一年臺上字第一六九五號判例意旨參照）。
      本件被告就系爭土地，係屬無權占有，有如前述，依上開說明，原告主張被告
      應給付所受相當於租金之不當得利，自屬有據。
    2.次按城市地方租用土地建築房屋之土地租金，以不超過土地申報總價額年息百
      分之十為限，此觀土地法第一百零五條、第九十七條第一項之規定即明。而無
      權占用他人土地設立地上物，計算不當得利之損害金之情形，依理應同此解釋
      （司法院八十二年廳民一字第一三七○○○號函釋亦同此意旨）。再依土地法
      施行法第二十五條規定：「土地法第九十七條所謂土地及建築物之總價額，土
      地價額應依法定地價，建築物價額，依該管市縣地政機關估定之價額」，而法
      定地價，依土地法第一百四十八條規定，係指土地所有權人依土地法所申報之
      地價，並非指平均地權條例第四十六條所規定之土地公告現值而言。
    3.經查，系爭土地位於彰化縣彰化市，於九十三年一月當期申報地價為每平方公
　　　尺三萬一千一百六十八元，土地面積為一０二平方公尺，權利範圍全部，地目
　　　建一節，有土地登記謄本附卷可佐，故當期申報總價為三百十七萬九千一百三
　　　十六元（１０２ｘ３１１６８＝0000000，小數點以下四捨五入，以下
　　　同）。而被告所有磚造二層建物占用系爭土地三十四平方公尺，一樓前半段供
　　　賣肉圓、米糕之營業用，後半段及二樓是住家等情，除據被告陳明在卷外，復
　　　經本院製有勘驗筆錄在卷足稽，本院斟酌系爭土地位置、交通便捷狀況及四周
　　　工商繁榮等情形，認此相當於租金之不當得利以上揭總價額百分之七計算，方
　　　為允當，故而，被告應給付原告相當於租金之利得，為每月六千一百八十二元
　　　（0000000ｘ３４÷１０２ｘ０‧０７÷１２＝６１８２）。再查，被
　　　告自認該磚造二層建物是其於七十三、四年間於原地拆除後重建，顯見被告無
　　　權占用系爭土地確已逾五年之期間，是原告主張被告應給付最近五年相當於租
　　　金之利得三十七萬零九百二十元（６１８２ｘ１２ｘ５＝３７０９２０）及其
　　　法定遲延利息，暨自起訴狀繕本送達被告翌日即九十三年四月二日起至返還系
　　　爭土地之日止，按月給付原告六千一百八十二元，為有理由，至逾此部分之請
　　　求，即屬無據。
  (三)從而，原告訴請被告拆屋交地，暨請求被告給付原告三十七萬零九百二十元，及
    其法定遲延利息，並自九十三年四月二日起至交還系爭土地之日止，按月給付六
    千一百八十二元之損害金，洵屬有據，應予准許。至逾此部分之請求，為無理由
    ，應予駁回。
  (四)原告陳明願供據保，聲請宣告假執行，核就其勝訴部份之請求並無不合，爰酌定
    相當擔保金額宣告之。其餘假執行之聲請，因訴之駁回而失所附麗，不予准許。
  (五)按判決所命之給付，其性質非長期間不能履行，或斟酌被告之境況，兼顧原告之
    利益，法院得於判決內定相當之履行期間或命分期給付。經原告同意者，亦同。
    民事訴訟法第三百九十六條第一項定有明文。查遷讓房屋交還土地，非立時可就
    ，需有較長之時間始克履行，本院斟酌上情，認宜予六個月之履行期間，俾資兼
    顧。
五、訴訟費用負擔之依據：民事訴訟法第七十九條。
中　　　華　　　民　　　國　　  九十三　　年　　  八　　　月　　十三　　日
                                    臺灣彰化地方法院民事第一庭
~B審判長　法　　　官　羅培昌
~B　　　　法　　　官　陳弘仁
~B　　　　法　　　官　周莉菁
右為正本係照原本作成。
如對本判決上訴須於判決送達後廿日內向本院提出上訴狀。
中　　　華　　　民　　　國　　  九十三　　年　　  八　　　月　  十八　　日
~B　　　　法院書記官　張清秀
